【裁判字號】    97,易更,36
【裁判日期】    971230
【裁判案由】    竊佔
【裁判全文】
臺灣臺中地方法院刑事判決              97年度易更字第36號
公  訴  人  臺灣臺中地方法院檢察署檢察官
被      告  甲○○
            乙○○
上列被告等因竊佔案件，經檢察官提起公訴（95年度偵字第2339
6號），本院於民國97年9月1日以96年度易字第5237號諭知免刑
判決後，檢察官不服，提起上訴，經臺灣高等法院臺中分院於民
國97年10月31日以97年度上易字第1917號判決，撤銷原判決，發
回更審，本院判決如下：
    主    文
甲○○共同犯竊佔罪，處有期徒刑貳月，如易科罰金，以銀元
佰元即新臺幣玖佰元折算壹日，減為有期徒刑壹月，如易科罰金
，以銀元佰元即新臺幣玖佰元折算壹日。
乙○○共同犯竊佔罪，處有期徒刑月，如易科罰金，以銀元
佰元即新臺幣玖佰元折算壹日，減為有期徒刑壹月又拾伍日，如
易科罰金，以銀元佰元即新臺幣玖佰元折算壹日。
    犯罪事實
一、乙○○、甲○○父子二人均明知臺中縣和平鄉大安溪事業區
    131林班5地號土地（於民國97年1月間已辦理第一次登記為
    臺中縣和平鄉○○○段40地號）係吳進財向行政院農業委員
    會林務局東勢林區管理處承租使用之國有林地範圍，竟共同
    基於竊佔國有林地之犯意聯絡，意圖為自己不法之利益，自
    90年間某日起（原起訴書記載87年間，經公訴檢察官當庭更
    正為90年間），未經行政院農業委員會林務局東勢林區管理
    處之同意，擅自在如附表所示之鑑定圖上標示甲之土地，種
    植甜柿而竊佔該國有林地使用，實際占用面積共1915.20平
    方公尺。嗣因本院民事執行處會同臺中縣警察局和平分局警
    員及行政院農業委員會林務局東勢林區管理處承辦人員於95
    年9月14日，前往臺中縣和平鄉大安溪事業區131林班5地號
    土地，欲對無權佔有使用人劉松鈞強制執行點交時，因而獲
    悉上情。
二、案經臺中縣警察局和平分局報告臺灣臺中地方法院檢察署檢
    察官偵查起訴。
    理    由
一、訊據被告甲○○、乙○○均矢口否認有何竊佔之犯行，被告
    甲○○辯稱：該土地是爺爺劉榮春給母親張劉碧娥管理，從
    伊小時候就種植桃子，約自84年左右改種植甜柿，伊自90年
    間從外地回來幫忙父親即被告乙○○一同種植管理甜柿，目
    前大約有200多棵，樹齡約有10年，伊不知道該地係屬大安
    溪事業區第131林班地，伊與父親被告乙○○已在該地耕種
    30餘年，且林管處於87年間並未收回，伊只是繼續使用而已
    ，何來竊佔之有云云；被告乙○○辯稱：伊不知道該地是國
    有地，該地是伊與張劉碧娥結婚時，岳父劉榮春贈與其妻張
    劉碧娥之物，伊從52年開始種植至今，可能是雜草比較長，
    才讓告訴人以為是荒廢地，早年是種植桃子，目前種植甜柿
    ，已經種植有10年左右之時間，數量約有250棵左右，種植
    面積大約0.5公頃左右，伊已經在該地種植果樹很久了，希
    望可以就地合法承租云云。經查：
（一）系爭土地於90年5月16日經本院民事庭囑託內政部土地測
      量局鑑定時，當時被告甲○○、乙○○所種植之柿子果園
      區，占用面積為0.5110公頃，該地係重疊使用吳進財承租
      之林班地範圍，此有內政部土地測量局90年5月16日鑑定
      書一份（參照95年度偵字第23396號偵查卷第15至17頁）
      在卷為憑；事後經本院前審法官於97年3月21日會同內政
      部國土測繪中心測量員楊順淵前往現場勘驗結果，系爭土
      地係種植甜柿使用，上面搭有竹架部分，均為耕種範圍，
      耕作位置並未變更過，並命測量員實地測量結果，被告乙
      ○○、甲○○占用種植甜柿之土地面積為1915.20平方公
      尺，此有本院勘驗筆錄一份（參照本院96年度易字第5237
      號刑事卷第122至123頁）、現場照片八張（參照本院96年
      度易字第5237號刑事卷第124至127頁）、內政部國土測繪
      中心97年6月11日測籍字第0970005694號函檢送之鑑定書
      一份（參照本院96年度易字第5237號刑事卷第130至133頁
      ）在卷可稽。又臺灣省農林廳林務局東勢林區管理處於85
      年4月15日依據臺灣省國有林地竹林清理保育計畫之規定
      ，委託吳進財，針對大安溪事業區131林班5地號面積5.00
      4公頃土地，種植桂竹，進行竹林保育工作，以租賃方式
      ，與吳進財簽定國有竹林清理保育契約，此有東勢林區管
      理處大安溪事業區第131林班第38小班國有竹林清理保育
      契約書一份（參照95年度偵字第23396號偵查卷第21至24
      頁）在卷為憑，核與證人即吳進財之子吳連富於警詢中陳
      稱：「（我父親）是從光復（民國38年）前2至3年就開始
      更重大安溪事業區131林班5地號，民國60幾年向林務局立
      契約開始承租大安溪事業區131林班5地號，85年重新再次
      立契約耕種至今。」等語（參照95年度偵字第23396號偵
      查卷第31頁）相符，而檢察官於96年10月3日上午10時40
      分許，曾經會同臺中縣警察局和平分局警員連耀昌、洪樹
      涼前往現場履勘結果，發現系爭土地面積約0.5公頃，上
      植果樹200餘棵，果樹高度約2.5公尺至3公尺等情，此有
      勘驗現場筆錄一份（參照95年度偵字第23396號偵查卷第3
      4頁）及當場拍攝之現場照片十張（參照95年度偵字第233
      96號偵查卷第35至39頁）在卷為憑，並有刑案現場測繪圖
      一份（參照警卷第13頁）、大安溪事業區第131林班地被
      告乙○○、甲○○占用林班地位置圖一份（參照警卷第14
      頁）、現場照片六張（參照警卷第15至17頁）等在卷可稽
      ，因此，大安溪事業區131林班5地號之系爭土地係屬國有
      地，被告乙○○、甲○○占用系爭土地目前作為種植甜柿
      使用，使用面積0.5110公頃之情，應堪認定。（至於，證
      人吳連富之警詢陳述內容，雖係屬被告以外之人於審判外
      之陳述，惟因被告乙○○、甲○○對於系爭土地係屬吳進
      財承租之範圍之事，並不爭執，於本院審理中對於該項證
      據，亦表示無意見，未聲明異議，本院認為證人吳連富僅
      係針對其父親吳進財承租系爭土地使用情形為陳述，其作
      成時之情況，亦屬適當，依刑事訴訟法第一百五十九條之
      五第一項、第二項之規定，應得作為本案之證據使用。）
（二）被告乙○○、甲○○雖辯稱不知道系爭土地係屬國有地云
      云。惟本院參酌行政院農業委員會林務局東勢鄰居管理處
      96年12月6日勢雙政字第0963406839號函（參照本院96年
      度易字第5237號刑事卷第36頁）之意見：「乙○○為本處
      退休士級人員，服務期間自49年10月11日至75年12月15日
      止，於75年12月16日自願退休，故該員於96年11月7日準
      備程序庭中所述其係自民國58年5月27日（民國52年間）
      前既已墾植並種植果樹乙節與事實不符。查林務局於58年
      間辦理『臺灣省國有林事業區內濫墾地清理計畫』屬重大
      計劃，該員屬本處員工應知悉或聽聞本項計畫。」，認為
      被告乙○○於52年間仍係在東勢林區管理處工作，顯然不
      可能在系爭土地從事果園種植之工作；退步言之，被告乙
      ○○本身就在東勢林區管理處工作，對於系爭土地所有權
      歸屬，理當有較諸一般人為高之認知，亦有職務上方便就
      近查詢之管道，既然被告乙○○、甲○○對於系爭土地並
      無法提供任何所有權狀或租約以證明有合法之使用權限，
      即當知悉系爭土地係屬國有林地，而非渠等所稱屬於其岳
      父劉榮春所有之土地，被告乙○○辯稱不知道系爭土地係
      屬國有地，洵屬無據。
（三）被告乙○○、甲○○無合法使用權限，擅自佔有使用國有
      林地，供個人種植果樹使用之行為，業已該當於刑法竊佔
      罪責，觀諸被告乙○○、甲○○抗辯之內容，主要是辯稱
      渠等二人自52年間起即陸續佔有使用系爭土地，因此，本
      案主要之爭點，應係在於被告乙○○、甲○○自何時佔有
      使用系爭土地，所涉犯之竊佔罪嫌，是否已罹於追訴權時
      效。對此：
  １、依據行政院農業委員會林務局東勢鄰居管理處96年12月6
      日勢雙政字第0963406839號函檢附農林航空測量所拍攝之
      航照影像電子檔（參照本院96年度易字第5237號刑事卷第
      36至42頁）表示：「本案該遭占用林地確實於88年前係呈
      闊葉林型態，並無人為開墾。」，核與告訴代理人即農委
      會林務局東勢林區管理處技術士張永芳於偵查中指訴：「
      目前系爭土地由在庭被告二人仍佔有中，他們在上面種甜
      柿，他們從90年左右開始竊佔該地，以前那塊地是吳進財
      承租，他租至95年12月，˙˙˙，吳進財本來是承租人，
      但並沒有管理，才被被告二人佔用，90年至95年12月間承
      租人仍是吳進財。」、「（佔用面積）0.04公頃。」、「
      因為這塊地有二人竊佔，我們82年就已告過另一名竊佔人
      ，我們一直注意這塊地，之前是荒廢地。」等語（參照95
      年度偵字第23396號偵查卷第5頁），及其先前於警詢中指
      稱：「88年6月16日對劉松鈞提出返還土地訴訟時，並未
      發現該筆土地上有種植甜柿。」、「90年間才發現有種植
      甜柿，當時已進入訴訟程序並認定是由劉松鈞竊佔，直到
      94年判決確定點交前調查，才由張劉碧娥（乙○○之配偶
      ）承認該地是由其所竊佔。」等語（參照警卷第9頁）相
      符，佐以，鑑定證人即農林航空測量所調查課課長陳逸彥
      於本院前審中到庭證稱：「經我以立體鏡判讀結果，立體
      航照圖上面以紅筆圈出的範圍，與本院卷第32頁紅筆圈出
      的位置是相同的位置，66年時有局部耕作，北邊與西邊都
      有耕作的痕跡，東邊與南邊局部有耕作，但是又有點荒廢
      的跡象，實際有一半左右有耕作的痕跡，有點荒廢的部分
      ，可能因為靠近河邊土壤會流失，所以不適合耕作，靠近
      東南山邊的地方看得出有工寮的設置。」、「（87年航照
      圖）看不太出來（是否有耕作痕跡），沒有辦法判讀，看
      起來一樣有荒廢的樣子，工寮的位置，感覺看不出來有工
      寮。87年的地形，與66年的地形略有改變。」、「76年的
      航照圖剛好工寮的區域都被樹擋住了，沒有辦法判讀有無
      工寮，同樣的位置，顯示有耕作的痕跡，而且76年耕作得
      範圍大於66年的耕作範圍。」、「（依據87年的航照圖）
      沒有辦法（判讀該區域荒廢多久）。」、「（87年的航照
      圖）我看不出來有樹的痕跡，看不出來有耕作的痕跡。」
      等語（參照本院96年度易字第5237號刑事卷第191至192頁
      ），可見由歷年的航照圖可知，系爭土地於66、76年間確
      有發現耕作開發使用之痕跡，但87年間並未發現在系爭土
      地在上種植果樹使用之情形，因此，告訴人指訴被告乙○
      ○、甲○○係自90年間始佔有系爭土地作為種植甜柿使用
      之情，即屬有據。
  ２、又依據告訴人即行政院農業委員會林務局東勢林區管理處
      法定代理人李璟岳於本院前審中指訴：「劉耕銘所耕作土
      地與系爭土地均是我們出租給吳進財範圍內的土地，我們
      在88年告吳進財、劉耕銘返還系爭等土地均勝訴，當時在
      88年訴訟時被告所占有系爭土地上並沒有任何果樹，且吳
      進財、劉耕銘也沒有表示系爭土地還有別人在耕作，我們
      一直認為系爭土地也是劉耕銘所耕作的範圍，一直到90年
      勝訴後，還在進行行政訴訟，之後到94年劉碧娥以申請書
      表示系爭土地是她一個人耕作，但我們答覆說系爭土地是
      在吳進財承租範圍內，要收回國有，之後到95年9月14日
      法院點交系爭土地，被告二人出面主張系爭土地是被告二
      人耕作，不讓我們點交。」、「95年在強制執行時，紅色
      簽字筆畫出的區域內有種植果樹，但在88年測量時沒有種
      植這些果樹，這是因為我們在83年告劉耕銘時，測量劉耕
      銘所占用的土地我們就延伸測到系爭土地，當時系爭土地
      上並沒有種植果樹。」等語（參照本院96年度易字第5237
      號刑事卷第14、15頁）可知，系爭土地在88年間，並未發
      現有種植甜柿等果樹使用之情事，當時亦無第三人出面主
      張已經長期佔有使用之情況，蓋系爭土地既與劉耕銘占用
      之土地相連接，告訴人前往現場履勘測量時，不可能不知
      道系爭土地之使用現況，且系爭土地於斯時，若係由被告
      乙○○、甲○○長期占用種植果樹，告訴人不至於放任不
      管，置之不理，應該會一併清查系爭土地之實際占有使用
      人，同時起訴請求返還土地，不會認為系爭土地亦係劉耕
      銘占用範圍，而未作任何追討國有土地之動作。再者，依
      告訴人之法定代理人李璟岳所言，被告乙○○之妻張劉碧
      娥迄於94年間，始以書面表示系爭土地係其所耕作，被告
      乙○○、甲○○則於95年9月14日法院點交時始出面表示
      系爭土地係渠二人佔有種植果樹使用，則被告乙○○、甲
      ○○是否確實自52年間起即在系爭土地種植果樹使用，抑
      係自90年間劉耕銘遭請求返還土地後，始開始佔有使用，
      即有可疑。
  ３、再者，依據被告乙○○曾於本院中供稱：「我從民國52年
      與我太太劉碧娥結婚，我岳父劉榮春將系爭土地給我太太
      耕作，我與我太太就開始在系爭土地耕作，但當時就沒有
      交付租賃等證明文件，只是說系爭土地給我耕作而已，我
      所耕作系爭土地與劉耕銘所耕作土地相連接，至於是否同
      一筆土地我不清楚，另外劉耕銘因竊佔土地的事情與東勢
      林務局訴訟的事情我知道，之後判決劉耕銘要返還土地我
      也知道。」等語（參照本院96年度易字第5237號刑事卷第
      13頁），既然被告乙○○所佔用之土地與劉耕銘所占用之
      土地相連接，且被告乙○○亦知悉劉耕銘所使用之土地係
      吳進財向行政院農業委員會林務局東勢林區管理處所承租
      之保育竹林區，而劉耕銘為被告乙○○之妻舅、被告甲○
      ○之舅舅，在劉耕銘遭受請求返還土地時，被告乙○○、
      甲○○理當知悉此事，當時卻未向法院或告訴人為任何佔
      有權利之表示，迄於劉耕銘遭民事判決敗訴確定，法院欲
      執行點交時，始出面主張權利，更使法院合理懷疑被告乙
      ○○、甲○○係在90年間以後始佔有使用系爭土地之情。
  ４、復以，被告甲○○曾於本院中供稱：「我從民國65年開始
      在系爭土地幫我父親乙○○耕作，一直到現在也有耕作系
      爭土地。」等語（參照本院）96年度易字第5237號刑事卷
      第14頁，惟被告甲○○係55年次之人，於65年間，僅係10
      歲之人，如何協助被告乙○○從事繁重之果園工作？且依
      據證人即被告甲○○之母張劉碧娥於警詢中陳稱：「約民
      國52年間，最早是種桃子，後來因為桃子價錢不好，才改
      種甜柿，都是我一個人在種植，約民國90年，我大兒子甲
      ○○從外地回來，我才交給他與我丈夫管理，桃子約種50
      0多棵，後來改種的甜柿約200多棵，（當時該土地面積）
      約一甲多。」、「該土地是我父親劉榮春當時因為我結婚
      給我當嫁妝用的。沒有（租約或土地所有權狀）。當時我
      父親口頭上說要將該土地給我，並沒有給我其他相關資料
      。」等語（參照警卷第11、12頁），證人張劉碧娥於警詢
      中指稱系爭土地係由其獨自種植果樹，直到90年間才由其
      夫被告乙○○及其子甲○○管理耕作，明顯與被告甲○○
      之前開供述內容不符，因此，證人張劉碧娥於警詢中之陳
      述內容，亦無從資為有利於被告乙○○、甲○○之事證。
      另外，被告乙○○、甲○○有提出臺灣臺中地方法院檢察
      署75年度偵字第2513號起訴書（參照本院96年度易字第52
      37號刑事卷第67至68頁），據以主張張劉碧娥確實有在系
      爭土地種植桃樹之情事，該起訴書記載之事實，固然係針
      對張劉碧娥在臺中縣和平鄉○○村○○段觀音山附近之桃
      園內之桃花遭竊之情事，然對於張劉碧娥種植桃樹之實際
      地點是否即為系爭土地所在地，並無從判定，且縱使張劉
      碧娥於斯時有在系爭土地種植桃樹之情事，亦無從據以推
      斷被告乙○○、甲○○或張劉碧娥自52年間起迄今持續未
      間斷佔有使用系爭土地之情事，因此，該部分亦無從資為
      有利於被告乙○○、甲○○之事證。
  ５、序以，依據證人游坤成於本院前審中到庭證稱：「我在87
      年至95年間擔任自由村的村長。」、「系爭土地我知道在
      何處，但是我以前都不知道系爭土地是誰在耕作，91年間
      因為系爭土地的旁邊有一條觀音溪要擴寬，水保局要來承
      作該工程，叫我去會勘，我才去該處瞭解，是誰在耕作，
      查出來才知道被告他們在耕作，但是我不大瞭解他們是何
      時在該處耕作。」、「（系爭土地以前）是桃樹林，是何
      時開始種桃樹我不太清楚，約2、30年前大約民國50年左
      右，系爭土地旁邊有一塊梅子林，是原住民所種植的，我
      有去承包採梅子，所以有到系爭土地附近，我當時看到該
      處是種桃樹。」、「當時（除被告乙○○、甲○○外）還
      有人向我表示還有其他人在該處耕作，但是姓名我已經忘
      記了。」、「吳進財沒有向我表示過他在該處耕作。」、
      「當時劉松鈞在那裡種柿子。」、「（我）不知道（2、3
      0年前系爭土地之桃樹耕作者為何人）。」、「90、91年
      間會勘時，系爭土地上是種植柿子，系爭土地附近也都是
      種柿子。」、「會勘之前並不清楚是誰在該處耕作，民國
      50幾年的時候，有去該處看到桃子樹，但是不知道是何人
      種的。」、「（從民國50幾年到90、91年會勘前）沒有（
      每年巡視該處看該處種何農作物），該處離我家還一段距
      離，沒有特別去巡視，也不知道有無種何種農作物。」、
      「我不知道（劉榮春有無在系爭土地耕作），我只知劉榮
      春住在系爭土地附近，但是不知道他們有無在系爭土地耕
      作，因為該處跟保留地連在一起，我也搞不清楚範圍。」
      、「我不知道（劉榮春贈與土地給劉碧娥、劉松鈞的事）
      。」等語（參照本院96年度易字第5237號刑事卷第57至60
      頁）可知，系爭土地在50幾年間雖有種植桃樹之情形，然
      證人游坤成並不知道是何人所種植，且證人游坤成亦無法
      確認自52年至90年會勘前，系爭土地是否一直都有種植果
      樹，僅能確定於90、91年間前往會勘時，被告乙○○、甲
      ○○確實有在系爭土地上種植甜柿使用，因此，證人游坤
      成之證述內容，尚無法資為有利於被告乙○○、甲○○之
      事證，據以認定被告乙○○、甲○○係自52年間起迄今即
      持續在系爭土地種植果樹使用之情。
  ６、至於，證人劉松鈞於本院前審中固到庭證稱：「（劉榮春
      ）大約是民國52年左右（將系爭土地送給劉碧娥）。」、
      「（劉榮春同時間送給我的土地）是緊臨系爭土地的上方
      處土地。」、「（我被查獲竊佔的土地）就在（系爭土地
      ）隔壁。」、「我被查獲的時候，他們有在使用系爭土地
      ，他們那時有種桃樹，還有甜柿幼苗，但是桃樹那時候都
      已經老化了。」等語（參照本院96年度易字第5237號刑事
      卷第61至62頁），惟證人劉松鈞本身亦係竊佔該處國有林
      地拒不返還之人，其本身立場與被告乙○○、甲○○相同
      ，在民事訴訟敗訴確定後（臺灣高等法院臺中分院於91年
      10月30日以90年度上易字第303號民事判決劉松鈞敗訴確
      定，經本院民事執行處於95年9月14日執行點交），必須
      歸還土地，卻仍拖延不願歸還，希望透過行政訴訟程序，
      獲得承租該國有林地之權利，因此，證人劉松鈞所為之證
      述內容，是否屬實已有可議；且證人劉松鈞遭查獲竊佔國
      有林地時，告訴人及地檢署、法院先後多次前往現場履勘
      ，證人劉松鈞從未表示系爭土地並非其所使用之範圍，各
      該時亦未見被告乙○○、甲○○等人出面主張權利，證人
      劉松鈞與張劉碧娥係姊弟關係，證人劉松鈞遭遇告訴人提
      出民事請求返還土地之請求，若其姊張劉碧娥家中亦有相
      同竊佔土地使用之情形，按理應當會在第一時間通知，但
      證人劉松鈞卻未主動告知其姊張劉碧娥或其姊夫即被告乙
      ○○，顯見系爭土地極有可能係在90年間證人劉松鈞遭告
      訴人追討返還土地後，始由被告乙○○、甲○○佔有使用
      開始種植果樹。
  ７、另外，被告乙○○、甲○○曾於本院前審中提出之臺中縣
      和平鄉自由村辦公處證明書，欲證明劉松鈞與張劉碧娥自
      58年5月27日以前與其父劉榮春實際在大安溪事業區第131
      林班5地號土地旁耕作經營管理種植果樹等情，惟該證明
      書係屬證人於審判外之書面陳述，並無證據能力，且證人
      游坤成於本院前審中到庭證稱：「我不認識字，（該證明
      書）應該是村幹事蓋章的。」、「我有調查過，我年紀約
      10多歲的時候，劉榮春、張劉碧娥、劉松鈞都是住在系爭
      土地附近，87水災以後，他們才搬離開，我在當村長的時
      候，有發現他們確實在系爭土地種植甜柿，我核發的證明
      書，是證明那是屬於他們自己的土地，至於系爭土地在50
      多年的時候，我是有發現有種植桃樹，但是我不知道是何
      人所種。這張證明應該是村里幹事發出去的，我不知道村
      里幹事要發這張證明之前，有無去查證。」、「我不知道
      （劉榮春有無在系爭土地耕作），我只知劉榮春住在系爭
      土地附近，但是不知道他們有無在系爭土地耕作，因為該
      處跟保留地連在一起，我也搞不清楚範圍。」、「我不知
      道（劉榮春贈與土地給劉碧娥、劉松鈞的事）。」等語（
      參照本院96年度易字第5237號刑事卷第59至60頁）可知，
      該證明書既非證人游坤成所製作，內容亦與證人游坤成前
      開證述內容不相符合，證人游坤成並無法證實劉榮春、劉
      松鈞與張劉碧娥有自52年間起在系爭土地種植果樹之情事
      ，是以，該證明書自無法資為有利於被告乙○○、甲○○
      之書面證據使用。
  ８、從而，依據現有事證，足堪認定被告乙○○、甲○○自90
      年間起佔有系爭土地作為種植甜柿使用之竊佔犯行，至於
      被告乙○○、甲○○所辯自52年間起即持續佔有使用迄今
      云云，並無合理具體相關事證足以佐證，尚難據以採信。
      因此，被告乙○○、甲○○自90年間起竊佔系爭土地之行
      為，顯然尚未罹於追訴權時效，仍應予科處罪刑。
（四）末以，被告乙○○、甲○○提出行政院農業委員會95年7
      月27日農林務字第0951720925號函所附國土復育政策相關
      議題座談會會議紀錄（參照本院96年度易字第5237號刑事
      卷第23至30頁）為據，要求承租系爭土地部分，業據告訴
      代理人張永芳於偵查中表示：「目前政策是收回造林，沒
      辦法讓被告承租。」等語（參照95年度偵字第23396號偵
      查卷第5頁），且依據被告乙○○、甲○○提出之臺灣省
      國有林事業區內濫墾地清理計畫第八點之規定：「濫墾地
      已栽植果樹、茶樹者，於查明屬實後，應由該管林業管理
      機關點交墾民訂約保管，並由墾民現其完成水土保持設施
      後，按租地造林辦法處理。但保安林地應即改造木竹，其
      已栽植果樹、茶樹暫准以間作方式保留，所保留果樹、茶
      樹部分仍應按租地造林辦法之規定辦理分收。」，系爭土
      地業經出租予案外人吳進財進行竹林保育計畫，被告乙○
      ○、甲○○擅自佔用墾殖之行為，顯然與前開規定不相符
      合；何況，被告乙○○、甲○○向行政院農業委員會林務
      局東勢林區管理處提出濫墾地補辦清理之申請，亦經審理
      後認為依規定不符予以駁回在案，此有行政院農業委員會
      林務局東勢林區管理處97年7月8日勢雙政字第0973403008
      號函（參照本院96年度易字第5237號刑事卷第163頁）、
      被告乙○○提出之97年7月1日國有林地濫墾地補辦清理申
      請表及切結書各一份（參照本院96年度易字第5237號刑事
      卷第171、172頁）在卷為憑，何況，行政院農委會鑑於臺
      灣地區天然災害之嚴重問題，欲收回出租國有林地進行造
      林計畫，進行水土保持工作，對於保障全民之生命、財產
      安全，係屬重要事項，而被告乙○○、甲○○個人承租使
      用系爭土地之一己私利，利益權衡之結果，主管機關不同
      意被告乙○○、甲○○承租之申請亦屬合理有據，被告乙
      ○○、甲○○自不得執以為竊佔系爭土地繼續使用之理由
      。
（五）綜上所述，被告乙○○、甲○○自90年間起竊佔臺中縣和
      平鄉大安溪事業區131林班5地號（即現登記為臺中縣和平
      鄉○○○段40地號）之系爭土地，作為種植甜柿使用之犯
      行，應堪認定。被告乙○○、甲○○前開所辯，均係事後
      卸責之詞，要難採信。本件事證已臻明確，被告乙○○、
      甲○○犯行，均堪認定。
二、被告乙○○、甲○○行為後，刑法業於94年2月2日修正公佈
    ，並於95年7月1日生效施行，其中刑法第二條第一項「行為
    後法律有變更者，適用行為時之法律。但行為後之法律有利
    於行為人者，適用最有利於行為人之法律」之規定，係規範
    行為後法律變更所生新、舊法律比較適用之準據法，於刑法
    修正施行後，自應適用修正後之刑法第二條第一項之規定，
    為「從舊、從輕」之比較；又比較新舊法時，應就罪刑有關
    之共犯、未遂犯、想像競合犯、牽連犯、連續犯、結合犯，
    以及累犯加重、自首減輕暨其他法定加減原因（如身份加減
    ）與加減例等一切情形，綜其全部罪刑之結果而為比較後，
    再適用有利於行為人之法律處斷，而不得一部割裂分別適用
    不同之新、舊法（最高法院24年上字第4634號、29年上字第
    964號判例意旨及最高法院95年度第8次刑事庭會議決議參照
    ）。按：
（一）被告乙○○、甲○○行為後，刑法第三百二十條之規定雖
      未經修正，惟其法定刑之罰金刑部分，依據95年7月1日施
      行之修正後刑法第三十三條第五款之規定，已將原罰金刑
      最低額度由銀元一元（相當於新臺幣三元），提高為新臺
      幣一千元以上，且以百元計之，比較新、舊法結果，應以
      行為時即修正前刑法第三十三條第五款之規定較有利於被
      告乙○○、甲○○。又被告乙○○、甲○○行為後，刑法
      施行法增訂第一條之一，亦於95年7月1日生效施行，刑法
      第三百二十條所定之罰金刑部分，原係依罰金罰鍰提高標
      準條例第一條前段規定提高十倍，並以銀元作為計算單位
      ，因增訂之刑法施行法第一條之一之包裹式修正，亦隨同
      修正，修正前後其貨幣單位雖有更異，但適用結果之罰金
      額度則無二致，就刑罰權之內容而論，並無有利或不利之
      情形，非屬法律變更之範疇，自應依法律適用之原則，逕
      依修正後之規定論處（最高法院95年度第21次刑事庭會議
      決議參照）。
（二）修正後刑法第二十八條關於共同正犯之規定，係將修正前
      共同正犯包括「陰謀共同正犯」及「預備共同正犯」之範
      圍，縮小在著手「實行」犯罪概念下共同參與行為者為限
      ，始成立共同正犯，故將原條文文字「實施」修正為「實
      行」，應認共同正犯之範圍已有變更，惟本件被告乙○○
      、甲○○所為係實行正犯，不論依修正前、後之規定，均
      屬共同正犯之範圍，自應依法律適用之原則，逕依修正後
      刑法第二十八條之規定論處。
（三）被告乙○○、甲○○行為後，刑法第四十一條關於易科罰
      金之規定，業經修正公布，原刑法第四十一條規定：「犯
      最重本刑為三年以下有期徒刑之罪，而受六月以下有期徒
      刑或拘役之宣告，因身體、教育、職業或家庭之關係，執
      行顯有困難者，得以一元以上三元以下折算一日，易科罰
      金。」，於90年1月10日修正公布為刑法第四十一條第一
      項規定：「犯最重本刑為五年以下有期徒刑以下之刑之罪
      ，而受六個月以下有期徒刑或拘役之宣告，因身體、教育
      、職業、家庭之關係或其他正當事由，執行顯有困難者，
      得以一元以上三元以下折算一日，易科罰金。但確因不執
      行所宣告之刑，難收矯正之效，或難以維持法秩序者，不
      在此限。」，嗣於94年2月2日又修正公布為刑法第四十一
      條第一項規定：「犯最重本刑為五年以下有期徒刑之刑之
      罪，而受六個月以下有期徒刑或拘役之宣告者，得以新臺
      幣一千元、二千元或三千元折算一日，易科罰金。但確因
      不執行所宣告之刑，難收矯正之效，或難以維持法秩序者
      ，不在此限。」，並於95年7月1日施行。依據被告乙○○
      、甲○○行為時之刑法第四十一條規定，原觸犯之刑法第
      三百二十條第二項之竊佔罪，係最重本刑為五年以下有期
      徒刑不得易科罰金之罪，自以90年1月10日修正公布後之
      刑法第四十一條第一項之規定，得以易科罰金，較為有利
      。而被告乙○○、甲○○行為後，罰金罰鍰提高標準條例
      第二條亦於82年2月5日修正公佈，82年2月7日生效施行，
      將易科罰金之折算標準由原本之提高十倍，修正為提高一
      百倍，並於同年月7日生效（現已刪除），則本件被告乙
      ○○、甲○○行為時之易科罰金折算標準，最高應以銀元
      三百元折算一日，經折算為新臺幣後，應以新臺幣九百元
      折算一日；惟95年7月1日修正公布施行之刑法第四十一條
      第一項前段則將易科罰金之折算標準提高為以新臺幣一千
      元、二千元或三千元折算一日，比較修正前後之易科罰金
      折算標準，係以95年7月1日修正公布施行前即90年1月10
      日修正公布之刑法第四十一條第一項之規定，較有利於被
      告乙○○、甲○○，則依刑法第二條第一項前段從舊從輕
      之規定，自應適用90年1月10日修正公布之刑法第四十一
      條第一項前段之規定，定其易科罰金之折算標準。
三、按刑法第三百二十條第二項之竊佔罪，為即成犯，於其竊佔
    行為完成時犯罪即成立，以後之繼續竊佔乃狀態之繼續，而
    非行為之繼續。又因所竊佔者為他人不動產，祇是非法獲取
    其利益，其已否辦理登記，與犯罪行為之完成無關（最高法
    院66年台上字第3118號判例參照）。 核被告乙○○、甲○
    ○所為，均係犯刑法第三百二十條第二項之竊佔罪。被告乙
    ○○、甲○○二人就前開竊佔系爭國有林地之犯行間，顯有
    共同實行犯罪之犯意聯絡及行為分擔，為共同正犯。爰審酌
    被告乙○○、甲○○素行良好，前無不良刑案紀錄，此有臺
    灣高等法院被告前案紀錄表各一份在卷可按，被告乙○○本
    身為林務局退休員工，竟仍蓄意夥同其子即被告甲○○共同
    竊佔國有林地，迄今仍佔用不願歸還，被告乙○○、甲○○
    竊佔系爭國有林地供為種植甜柿使用，獲取不法利益已經多
    年，考量被告乙○○、甲○○竊佔時間距今已將近7年之時
    間，獲利非稀，且於犯罪後，猶飾詞狡辯，未見悔意，甚至
    在告訴人提出告訴後，仍不願自行清除地上物後歸還國家進
    行水土保育工作，其行誠屬可議，惟因被告乙○○年歲已高
    ，且告訴人對於系爭國有林地多年來亦未主動積極查核承租
    人實際使用情形，以致該國有林地遭人竊佔使用多年而不自
    知等情，分別量處如主文所示之刑，並分別依修正前刑法第
    四十一條第一項前段之規定併予諭知易科罰金之折算標準，
    以示懲儆。末查：本案被告乙○○、甲○○之犯罪時間，係
    在96年4月24日以前，依中華民國九十六年罪犯減刑條例第
    二條第一項第三款、第七條之規定，應減其宣告刑二分之一
    ，故被告乙○○、甲○○原分別宣告有期徒刑二月、三月，
    應各減為有期徒刑一月、一月又十五日，並依該減刑條例第
    九條之規定，均併予諭知易科罰金之折算標準。
據上論斷，應依刑事訴訟法第二百九十九條第一項前段，刑法第
二條第一項、第二十八條、第三百二十條第二項，（修正前）第
四十一條第一項前段，刑法施行法第一條之一，中華民國九十六
年罪犯減刑條例第二條第一項第三款、第七條、第九條，判決如
主文。
中    華    民    國    97    年    12    月    30    日
                  刑事第五庭    法  官  巫淑芳
以上正本證明與原本無異。
如不服本判決應於收受判決後10日內向本院提出上訴書狀，並應
敘述具體理由；其未敘述上訴理由者，應於上訴期間屆滿後20日
內向本院補提理由書（均須按他造當事人之人數附繕本）「切勿
逕送上級法院」。
                                書記官  王麗麗
中    華    民    國    97    年    12    月    30    日
附錄論罪科刑法條：
中華民國刑法第320條：
意圖為自己或第三人不法之所有，而竊取他人之動產者，為竊盜
罪，處五年以下有期徒刑、拘役或五百元以下罰金。
意圖為自己或第三人不法之利益，而竊佔他人之不動產者，依前
項之規定處斷。
前二項之未遂犯罰之。


司法院資訊處製作；財團法人民間司法改革基金會備份。
